ACORDAO-COMPLETO-2537257

ACÓRDÃO 2300/2022 ATA 40/2022 - PLENÁRIO

VISTOS, relatados e discutidos estes autos de representação da unidade técnica do TCU noticiando irregularidades no Pregão Eletrônico SRP 36/2020, para a contratação de serviços de manutenção em telhados, e no SRP 42/2020, com o objetivo de contratar serviços hidrossanitários, do Grupamento de Apoio da Base Aérea de Porto Velho;
ACORDAM os Ministros do Tribunal de Contas da União, reunidos em Sessão do Plenário, diante das razões expostas pelo Relator, em:
9.1. conhecer da representação, satisfeitos os requisitos de admissibilidade constantes no art. 113, § 1º, da Lei 8.666/1993, c/c o art. 237, inciso VI e parágrafo único, do Regimento Interno/TCU, e no art. 103, § 1º, da Resolução-TCU 259/2014;
9.2. no mérito, considerar procedente a representação;
9.3. declarar, com fundamento no art. 46 da Lei 8.443/1992, a inidoneidade da empresa G M de Campos Gomes Serviços de Engenharia (CNPJ 31.206.870/0001-45) para participar de licitações na Administração Pública Federal pelo prazo de 3 (três) anos;
9.4. nos termos do art. 250, inciso II, do Regimento Interno deste Tribunal, determinar à Base Aérea de Porto Velho que, no prazo de 30 dias, adote as providências necessárias junto ao CREA-RO para a retificação das informações sobre as atividades desempenhadas pela Sra. Gislaine Maria de Campos Gomes enquanto esteve vinculada à organização militar, de forma a impedir a utilização de ARTs e CATs inidôneas em futuras licitações públicas, em atenção ao art. 67 da Lei 8.666/1993;
9.5. nos termos do art. 250, inciso III, do Regimento Interno deste Tribunal, recomendar à Base Aérea de Porto Velho que adote procedimentos de controle para a emissão de Termo de Recebimento de Serviço e de Requerimentos de Baixa de ARTs, como por exemplo a delegação formal de competências, o estabelecimento de níveis de alçada e a obrigação de dupla checagem, de modo a minimizar o risco de falhas nas informações prestadas;
9.6. orientar à unidade técnica que monitore as deliberações acima nos presentes autos; e
9.7. encaminhar cópia desta deliberação à empresa G M de Campos Gomes Serviços de Engenharia, à Base Aérea de Porto Velho e ao CREA-RO, informando que que o inteiro teor deste acórdão, juntamente com o relatório e o voto que o fundamentam, podem ser acessados por meio do endereço eletrônico www.tcu.gov.br/acordaos.

Representação sobre possíveis irregularidades em pregões eletrônicos realizados para contratação de serviços de manutenção em telhados e serviços hidrossanitários na Base Aérea de Porto Velho/RO.

Grupamento de Apoio Logístico da Aeronáutica.

3. Interessados/Responsáveis:
3.1. Interessados: Centro de Controle Interno da Aeronáutica; G M de Campos Gomes Serviços de Engenharia (31.206.870/0001-45).

13.1. Ministros presentes: Bruno Dantas (na Presidência), Walton Alencar Rodrigues, Benjamin Zymler, Augusto Nardes, Jorge Oliveira e Antonio Anastasia (Relator).
13.2. Ministros-Substitutos convocados: Augusto Sherman Cavalcanti e Marcos Bemquerer Costa.
13.3. Ministro-Substituto presente: Weder de Oliveira.

ANTONIO ANASTASIA

Reproduzo, na íntegra, a instrução lavrada no âmbito da Secretaria de Controle Externo de Aquisições Logísticas, com a qual se manifestaram de acordo os seus dirigentes (peças 58-60) :
	A. Identificação do Processo

	TC Processo 019.127/2021-9
	Procedência. Declaração de inidoneidade. Comunicações à Organização Militar, Ministério Público Militar e Ministério Público Federal.  

	Unidade Jurisdicionada
	Uasg

	Base Aérea de Porto Velho -BAPV
Grupamento de Apoio de Porto Velho - GAP-PV
	120641

	Representante
	CNPJ
	Procuração

	Secretaria de Controle Externo das Aquisições Logísticas - Selog.
	Não se aplica
	Não se aplica

	Objeto da Contratação

	Pregão Eletrônico SRP 36/2020 - contratação de serviços de manutenção em telhados; 
Pregão Eletrônico SRP 42/2020 - contratação de serviços hidrossanitários; entre outros certames.

	Procedimento Auxiliar de Contratação  
	Modalidade  
	Número do Certame

	Não se aplica
	Não se aplica
	Diversos

	Modo de Disputa
	Tipo

	Não se aplica
	Não se aplica

	Vigência
	Valor Homologado

	Não se aplica
	Pregão Eletrônico SRP 36/2020 - R$ 6.926.722,97; 
Pregão Eletrônico SRP 42/2020 - R$ 3.105.301,19;  
 (Valores Globais das Atas) ; entre outros.

	Legislação que Rege o Certame

	Lei 10.520/2002 (Lei do Pregão) e subsidiariamente a Lei 8.666/1993

	Suspenso por Medida Cautelar?
	Não

	Fase do Certame

	As licitações foram realizadas e os contratos executados.

	B. Histórico

	1.	O presente processo trata de possíveis irregularidades ocorridas na Base Aérea de Porto Velho (UASG 120641) , referentes aos Pregões Eletrônicos 36/2020, para serviços de manutenção em telhados e 42/2020, para serviços hidrossanitários.
2.	As mencionadas irregularidades se referem à possibilidade de servidora militar ter prestado serviço para empresas contratadas pela Aeronáutica durante o período em que mantinha vínculo ativo com a Força.
3.	Na instrução de peça 13, esta unidade técnica entendeu ser pertinente realizar diligência à Base Aérea de Porto Velho, nos seguintes termos:
a) demonstrar que a Sra. Gislaine Maria de Campos Gomes, efetivamente executou os serviços registrados nas Anotações de Responsabilidade Técnica (ART) mencionadas nesta instrução (8300135258; 8300135267; 8300136496; 8300136499; 8300136500; 8300136502; 8300136504) , que foram apresentadas posteriormente pela empresa G M de Campos Gomes Serviços de Engenharia (de propriedade da Sra. Gislaine) em licitações realizadas pelo próprio GAP-PV e pela BAPV, tendo em vista o seguinte:
a.1) a execução dos serviços pela Sra. Gislaine Maria de Campos Gomes foi atestada junto ao CREA-RO por intermédio do documento "Termo de Recebimento de Serviço", emitido pelo Chefe da Seção de Engenharia da DSG, do Grupamento de Apoio de Porto Velho e as solicitações de baixa das ART por conclusão, junto ao CREA-RO foram assinadas por militar pertencente ao GAP-PV;
a.2) o 2o Ten. Rogério Félix de Lima Coelho, signatário do "Termo de Recebimento de Serviço" e dos requerimentos de baixa das ART junto ao CREA-RO, segundo consta da cópia do Boletim Interno 20 do GAP PV (peça 6, p. 3) , foi o militar encarregado de substituir a então 1o Ten Gislaine Maria de Campos Gomes na função de Chefe da Seção de Engenharia da Divisão de Infraestrutura do GAP-PV, a contar de 29/1/2018;
b) informar quais procedimentos licitatórios originaram as contratações para execução dos serviços constantes das Anotações de Responsabilidade Técnica (ART) elencadas no item anterior, bem como encaminhar cópia dos contratos firmados, assim como notas de empenho, notas fiscais e ordens bancárias, tendo em vista que as ART mencionam apenas Atas de Registro de Preço no campo relativo ao "Contrato", e que essas Atas de Registro de Preço firmadas em 2015 e 2016 já teriam sua vigência expirada quando do início dos serviços (agosto de 2018) , por força do art. 12 do Decreto 7.892/2013 c/c inciso III, do § 3º, do art. 15 da Lei 8.666/1993.
c) esclarecer a menção à ART 8207301278, no "Termo de Recebimento de Serviço" (peça 6, p. 2) , pois a citada ART (peça 12) traz a Sra. Veronilce Ribeiro da Silva Pereira como contratante dos serviços, que aparentemente não tem relação com o Grupamento de Apoio de Porto Velho ou a Base Aérea de Porto Velho. Ademais, a assinatura do requerimento de baixa da citada ART por conclusão (peça 6, p. 39) também conta com a assinatura semelhante dos demais requerimentos, levando a crer que também foi assinada pelo Sr. Rogério Félix de Lima Coelho.
d) demais informações e documentos que julgar necessários; 
 (...) 
4.	Também entendeu ser pertinente realizar diligência junto ao Conselho Regional de Engenharia e Agronomia de Rondônia (CREA-RO) , nos seguintes termos:
a) informar se realizou algum tipo de conferência para atestar a veracidade dos fatos constantes do requerimento 19497 de ART e Acervo Técnico, em favor da Sra. Gislaine Maria de Campos Gomes, tendo em vista o seguinte:
a.1) que o requerimento não possuía contratos, aditivos e/ou ordens de serviço anexos, documentos necessários para a e emissão da Certidão de Acervo Técnico (CAT) e/ou Registro de Atestado;
a.2) a requerente era militar da ativa da Força Aérea no local de execução dos serviços até 6/8/2018, e o signatário dos requerimentos de baixa das ART como contratante, Sr. Rogério Félix de Lima Coelho, militar da Força Aérea, substituiu a requerente na função de Chefe da Seção de Engenharia da Divisão de Infraestrutura do GAP-PV, a contar de 29/1/2018, segundo consta da cópia do Boletim Interno 20 do GAP PV, que constava do requerimento, logo após a cópia da identidade do Sr. Rogério;
a.3) o fato de a ART 8207301278 (peça 12) , mencionada no "Termo de Recebimento de Serviço" emitido pelo Grupamento de Apoio de Porto Velho (peça 6, p. 2) , trazer a Sra. Veronilce Ribeiro da Silva Pereira como contratante dos serviços, que aparentemente não tem relação com o Grupamento de Apoio de Porto Velho ou a Base Aérea de Porto Velho e a assinatura do requerimento de baixa da citada ART por conclusão (peça 6, p. 39) é semelhante à dos demais requerimentos.
b) demais informações que julgar necessárias;
 (...) 
5.	Após a obtenção das informações, foi elaborada a instrução de peça 34, em que se concluiu pela necessidade de novos expedientes preambulares à formação de opinião quanto ao mérito do presente processo. Foram os seguintes os encaminhamentos dados pelo então relator deste feito (ministro Raimundo Carreiro) :
 (...) DETERMINO que seja:
I - realizado, nos termos do art. 250, V, do Regimento Interno/TCU, a oitiva da empresa G M de Campos Gomes Serviços de Engenharia (CNPJ 31.206.870/0001-45) , para, no prazo de quinze dias, manifestar-se, caso queira, sobre a apresentação, por ocasião dos Pregões 29/2019, 30/2019, 36/2020, 42/2020, todos da UASG 120641 - Base Aérea de Porto Velho, de documentação relativa a capacidade técnica que não corresponde à realidade dos fatos, o que, segundo a jurisprudência deste Tribunal, caracteriza fraude à licitação (Acórdão 2859/2008-TCU-Plenário) , tendo em vista que as ARTs 8300135258; 8300135267; 8300136496; 8300136499; 8300136500; 8300136502; 8300136504 atestam que a Sra. Gislaine Maria de Campos Gomes executou os serviços constantes dos documentos supracitados, quando na verdade, assim como informado pela Base Aérea de Porto Velho em manifestação ao TCU, a então Tenente Gislaine atuava como responsável técnica pela fiscalização ou recebimento dos serviços registrados;
II - dado o alerta à empresa G M de Campos Gomes Serviços de Engenharia quanto à possibilidade de o Tribunal declarar a inidoneidade da empresa com base no art. 46 da Lei 8.443/1992, caso não seja apresentada manifestação ou esta não seja acolhida;
III - diligenciado junto à Base Aérea de Porto Velho, com fundamento nos arts. 157 e 187 do Regimento Interno deste Tribunal, para que, no prazo de quinze dias, encaminhe cópias dos seguintes documentos e/ou esclarecimentos acerca dos seguintes pontos:
a) se, à época da confecção do documento denominado "Termo de Recebimento de Serviço", em favor da Sra. Gislaine Maria de Campos Gomes, datado de 23/7/2019, o 2º Ten. Rogério Félix de Lima Coelho possuía autorização para atuar como representante da BAPV na expedição de documentos externos;
b) se a confecção do documento supracitado pelo 2º Ten. Rogério Félix de Lima Coelho foi precedida de requerimento formal da Sra. Gislaine Maria de Campos Gomes, encaminhando eventuais processos administrativos e/ou comunicações que porventura embasaram a confecção do documento; e
6.	Promovidas a oitiva e diligência supracitadas, passa-se a analisar as respostas apresentadas, tópico a tópico, conforme transcrição/contextualização a seguir.

	C. Histórico de Comunicações

	Despacho do Relator ou da Secretária (Delegação de Competência) 
	Peça 36
	20/1/2022

	Ofícios Encaminhados pelo TCU

	Ao órgão
	Ofício 1094/2022-TCU/Seproc (peça 37) 

	À sociedade empresarial
	Ofício 1093/2022-TCU/Seproc (peça 39) 

	D. Documentos Apresentados em Resposta à Oitiva

	Pela Unidade Jurisdicionada

	Ofícios 9/AACE1/1102 (peça 41) e 2/DA/639 (peça 42) ,  

	Pela Sociedade Empresarial

	Resposta ao Ofício 1093/2022-TCU/Seproc (peça 51) 

	E. Exame Técnico

	Item a, da diligência promovida junto à Base Aérea de Porto Velho: esclareça se, à época da confecção do documento denominado "Termo de Recebimento de Serviço", em favor da Sra. Gislaine Maria de Campos Gomes, datado de 23/7/2019, o 2º Ten. Rogério Félix de Lima Coelho possuía autorização para atuar como representante da BAPV na expedição de documentos externos;
Fundamento legal ou jurisprudencial: princípios da legalidade (em acepção ampla, que determina que a Administração só aja se houver autorização legal) da hierarquia e distribuição de competências 
Contextualização:
7.	Nas instruções anteriores (peças 13 e 34) foram apontados graves e diversos indícios de uma possível fraude relativa à documentação de qualificação técnica da empresa G M de Campos Gomes Serviços de Engenharia. A empresa pertence à Sra. Gislaine Maria de Campos Gomes e foi criada em 14/8/2018, logo após a senhora Gislaine deixar o serviço militar ativo, o que ocorreu em 6/8/2018, conforme já apontado na instrução de peça 13 (p. 2, § 5) . E, além disso, a documentação irregular foi expedida com a participação do senhor Rogério Félix de Lima Coelho, que assinou "Termo de Recebimento de Serviço", em favor da Sra. Gislaine Maria de Campos Gomes, sem que esta fosse responsável efetiva do que teria sido realizado, pois seria, em verdade, fiscal de tais serviços. 
Manifestação da Unidade Jurisdicionada sobre os indícios de irregularidades (peça 42, p. 1) :
a) não havia, à época da confecção do documento denominado "Termo de Recebimento de Serviço", em favor da Sra. Gislaine Maria de Campos Gomes, datado de 23/7/2019, publicação formal de delegação de competência ao 2° Ten Rogério Félix de Lima Coelho para atuar como representante da BAPV na expedição de documentos externos. Para a verificação das informações, foi realizada uma consulta no Sistema de Informações Gerenciais de Pessoal (SIGPES) entre os anos de 2017 e 2020.
Análise:
8.	A informação prestada pelo Comando da Base Aérea de Porto Velho deixa claro que o Senhor Rogério Félix de Lima Coelho não possuía competência para expedir o "Termo de Recebimento de Serviço", em favor da Sra. Gislaine Maria de Campos Gomes. Portanto, o ato foi nulo e alheio à hierarquia que deve orientar as atividades do Exército, constituindo uma possível transgressão disciplinar. Por conta disso, será proposto o encaminhamento desta instrução, bem como do acórdão/voto que com base nela serão proferidos, à Base Aérea de Porto Velho, para apuração de eventuais transgressões disciplinares, bem como ao Ministério Público Militar, para eventual apuração de crimes militares relativos à conduta do Senhor Rogério Félix de Lima Coelho, bem como o Ministério Público Federal, para fins de apuração sobre o cometimento de possíveis violações legais por parte da senhora Gislaine Maria de Campos Gomes, que já não está mais na ativa na Aeronáutica. 
Item b da diligência promovida junto à Base Aérea de Porto Velho: se a confecção do documento supracitado ["Termo de Recebimento de Serviço"] pelo 2º Ten. Rogério Félix de Lima Coelho foi precedida de requerimento formal da Sra. Gislaine Maria de Campos Gomes, encaminhando eventuais processos administrativos e/ou comunicações que porventura embasaram a confecção do documento
Fundamento legal ou jurisprudencial: princípios da legalidade (em acepção ampla, que determina que a Administração só aja se houver autorização legal) , da formalidade processual e segregação de funções (Acórdão 686/2011-TCU-Plenário. Relator: Ministro André Luís de Carvalho) 
Manifestação da Unidade Jurisdicionada sobre os indícios de irregularidades (peça 42, p. 1) :
a) após verificação processual, informa que não consta requerimento formal da Sra. Gislaine Maria de Campos Gomes que preceda a confecção do documento supracitado pelo 2° Ten Rogério Félix de Lima Coelho.
Análise:
9.	A informação prestada pela BAPV denota a possibilidade de algum tipo de arranjo entre a beneficiária do documento "Termo de Recebimento de Serviço", senhora Gislaine Maria de Campos Gomes, e o responsável pela emissão do documento Termo de Recebimento de Serviço Rogério Félix de Lima Coelho, já que houve formação de acervo técnico por parte da primeira, a partir de documento não correspondente à realidade (a senhora Gislaine era fiscal e não responsável pela execução do contrato) , por profissional que não dispunha de competência para tanto (o Senhor Rogério não tinha tal ato sob sua competência) e sem solicitação da beneficiária. Assim, os indícios uníssonos levam à convicção de que houve fraude na obtenção de documentos relativos à capacidade técnica da empresa G M de Campos Gomes Serviços de Engenharia, com a participação dos mencionados agentes. 
10.	Cumpre destacar que na instrução anterior (peça 34) pode ser verificada a seguinte análise (destaques nossos) : 
25. Da análise da manifestação da Base Aérea de Porto Velho, fica evidente que cabia à então Tenente Gislaine Maria de Campos Gomes atuar como responsável técnico pela fiscalização ou recebimento dos serviços registrados e não como responsável pela execução.
26. A Sra. Gislaine, ao ser questionada sobre o assunto pela BAPV, respondeu da seguinte maneira (peça 20) :
2. Sobre o assunto, informo que por trata-se de contratações de serviços comuns, na época, não era obrigatório a empresa contratada dispor de engenheiro civil junto à execução dos serviços, assim, para dar andamento aos serviços de forma técnica, atuei na execução dos serviços listados nas Atas de Registro de Preço citadas no Ofício nº 75/ACI/3417. Orientando a execução dos serviços de forma a assegurar que as técnicas e materiais corretos estavam sendo empregados. 
3. Após consultar à Administração da Base Aérea de Porto Velho, que atuava na época, com relação à emissão dessas ART's de execução, tendo em vista, que estava atuando como tal nos serviços alegados no Ofício em questão, foi elaborado processo administrativo para pagamento e registro das ART's junto ao Crea-RO.
11.	São inverossímeis os argumentos apresentados pela senhora Gislaine. É notório que, no mínimo, haveria violação frontal ao princípio da segregação das funções, bastante presente na jurisprudência desta Corte (v.g Acórdão 686/2011-TCU-Plenário. Relator: Ministro André Luís de Carvalho) , tendo em vista que o agente público que fiscaliza um serviço (como era a então Tenente Gislaine à época dos serviços constantes dos atestados) não pode ser, de forma concomitante, responsável pela sua execução. 
12.	Além disso, o fluxo de atividades desenvolvidas e que levaram ao registro da documentação junto ao Crea/Rondônia também chamam atenção. Tome-se como exemplo a situação relacionada ao empenho 2015NE800331 (peça 32, p. 1-4) , relativo à Ata 25/2015 da BAPV, onde consta a então Tenente Gislaine como responsável pelo recebimento dos serviços, e a empresa C. M. - Comércio Serviços e Construções Ltda, examinado na instrução de peça 34 (p. 6, §§ 28/30) , com destaques feitos por nós:
 (...) a Nota Fiscal emitida pela empresa C. M. - Comércio Serviços e Construções Ltda (peça 32, p. 5) e a Ordem Bancária efetuada pela BAPV (peça 32, p. 6) , os serviços foram executados no ano de 2015.
30.	Entretanto, a Sra. Gislaine resolveu registrar em 3/8/2018, um dia após a sua dispensa do cargo de Chefe da Seção de Engenharia da Divisão de Infraestrutura do GAP-PV (peça 22) diversas ART, entre elas a de número 8300135258 (peça 5, p. 1-3) , onde consta, entre outros, todos os serviços mencionados item 28 desta instrução, porém como se a mesma tivesse sido responsável pela execução, listando a data de 3/8/2018 como a de início do serviço.
13.	Assim, no exemplo citado, é inequívoca a ocorrência de fraude na expedição da ART 8300135258, dado que a data de execução dos serviços (2015) não corresponde ao período indicado no documento (2018) , no que, conclui-se, houve a participação direta da Senhora Gislaine, e do Senhor Rogério Félix de Lima Coelho, sendo que este último tornou possível a emissão das ART, ao assinar "Termo de Recebimento de Serviço" sem ter competência para tal, pelo que se reforça a necessidade de envio de cópia desta instrução (e o voto e acórdão consequenciais) ao Ministério Público Federal e Militar. 
Oitiva promovida junto à sociedade empresária sociedade empresária G M de Campos Gomes Serviços de Engenharia: ter apresentado, por ocasião dos Pregões 29/2019, 30/2019, 36/2020, 42/2020, todos da UASG 120641 - Base Aérea de Porto Velho, documentação relativa a capacidade técnica que não corresponde à realidade dos fatos, o que, segundo a jurisprudência deste Tribunal, caracteriza fraude à licitação (Acórdão 2859/2008-TCU-Plenário) , tendo em vista que as ARTs 8300135258; 8300135267; 8300136496; 8300136499; 8300136500; 8300136502; 8300136504 atestam que a Sra. Gislaine Maria de Campos Gomes executou os serviços constantes dos documentos supracitados, quando na verdade, assim como informado pela Base Aérea de Porto Velho em manifestação ao TCU, a então Tenente Gislaine atuava como responsável técnico pela fiscalização ou recebimento dos serviços registrados;
Fundamento legal ou jurisprudencial: Acórdão 2859/2008-TCU-Plenário, Relator Ministro Raimundo Carreiro
Manifestação da Sociedade Empresária sobre os indícios de irregularidades (peça 51) :
a) expressando-se como representante da empresa, a senhora Gislaine Maria de Campos Gomes informou que sempre pautou suas atividades pela lealdade no cumprimento de suas atribuições, atuando de acordo com a legislação e os princípios da ordem pública, cumprindo suas funções com probidade e eficiência (p. 1) ;
b) em seguida, anota que o trabalho de fiscalização dos contratos pode ser feito como mero acompanhamento da atividade do contratante ou a fiscalização pode ser executada de forma ativa, com acompanhamento e orientação, estabelecendo diretrizes, material implementado, autorizando o início dos serviços, com emissão de ordem de serviço, acompanhando in loco a execução do objeto do contato, interditando e paralisando a execução do contrato, quando necessário (p. 1) ;
c) aduz que a Anotação de Responsabilidade Técnica - ART cumpre o papel de assegurar que as técnicas de engenharia sejam aplicadas por um profissional habilitado, dentro das normas vigentes, com uso de materiais adequados, comprovando também a capacidade técnica do profissional para tal execução (p. 2) ;
d) argumenta que para uma obra pública ser finalizada existem no mínimo cinco ART's até que a obra seja entregue, ou seja, no mínimo uma ART de quem projetou e uma de quem fez o orçamento para levantamento dos quantitativos, sendo necessário ainda uma de quem executou a obra ou serviço, uma de quem foi responsável pela direção e uma de quem fiscalizou. Em consequência, o engenheiro responsável técnico pela execução e direção de uma determinada obra, precisa verificar se os passos anteriores ao dele foram executados de forma correta, noutras palavras, se foram providenciadas as ART's anteriores, com os respectivos registros por profissionais habilitados, para não recair sobre ele a responsabilidade civil que seria atribuível a outros profissionais. (p. 2) . Em conclusão parcial, indica que o profissional incumbido da fiscalização deve observar a existência das ART's, anteriores sob pena de ser responsabilizado. Por conseguinte, caso não existam ART's anteriores (projeto básico, orçamento, execução, etc.) e o fiscal do contrato emitir a sua respectiva ART, este engenheiro estará endossando os erros anteriores e será único que responderá tecnicamente por qualquer defeito que vier a ser apresentado, respondendo inclusive com os seus bens pessoais, o que seria correspondente à situação da representante da empresa notificada (senhora Gislaine Maria de Campos Gomes) , única responsável técnica nos contratos em que atuou (p. 3) ;
e) as ART's emitidas em nome da senhora Gislaine (8300135258; 8300135267; 8300136496; 8300136499; 8300136500; 8300136502; 8300136504) , apenas retrataram a realidade enfrentada por ela que assumiu a responsabilidade técnica dos empreendimentos, visto que não havia exigências às empresas contratadas para apresentarem engenheiro civil junto a execução dos serviços (p. 3) . Não haveria que se falar, então, em fraude à licitação. Por consequência, uma vez executado os trabalhos nos respectivos contratos, a senhora Gislaine fez por merecer o recebimento da comprovação de capacidade técnica, por meio da certidão de acervo técnico. Uma vez de posse dos documentos de acervo técnico, não havia impedimento legal para que a representante da empresa notificada apresentasse os documentos junto à Administração Pública nos processos licitatórios (p. 3) 
f) finaliza a resposta a oitiva pleiteando a improcedência da representação, com o afastamento da aplicação de qualquer penalidade à empresa G. M. de Campos Gomes Serviços de Engenharia.
Análise:
14.	A narrativa construída pela empresa G M de Campos Gomes Serviços de Engenharia não se sustenta. A distinção criada para a fiscalização de um contrato (ativa ou mero acompanhamento) não se mantém, de modo algum, diante de todo o arcabouço normativo inerente ao processo público de compras. Nesse sentido, basta ver a compreensão do TCU ao apreciar o processo que levou ao Acórdão 949/2018-TCU-Plenário (relator: Ministro Augusto Sherman) : 
1.7.2.3. sempre que necessário, os fiscais dos contratos de obras e serviços devem consignar em seus relatórios o ritmo lento de execução contratual apurado nas vistorias, exigindo das empresas que apresentem justificativas tempestivas, aplicando-se, caso seja necessário, as sanções cabíveis, sob pena de responsabilidade solidária;	
15.	As expressões constantes do excerto acima evidenciam que a fiscalização ativa é algo distinto do dever de quem executa a tarefa, o que é reforçado pelo art. 67 da Lei 8.666/1993, a ver:
Art. 67.  A execução do contrato deverá ser acompanhada e fiscalizada por um representante da Administração especialmente designado, permitida a contratação de terceiros para assisti-lo e subsidiá-lo de informações pertinentes a essa atribuição.
§ 1º O representante da Administração anotará em registro próprio todas as ocorrências relacionadas com a execução do contrato, determinando o que for necessário à regularização das faltas ou defeitos observados.
16.	Então, insista-se, não há sentido na pretensa discussão sobre a "espécie" de fiscalização empreendida. Nesse quadro, cabe apresentar a declaração prestada pelo Senhor Rogério em favor da Senhora Gislaine, que embasou diversas ARTs emitidas em favor desta: (peça 6, p. 2) :
Atesto para os devidos fins, que a profissional Gislaine Maria de Campos Gomes, engenheira civil, CREA nº 4389 D/RO, CPF nº XXX.395.522-XX, residente na Rua Jardins, nº 905, Casa 03, Bairro Novo, na cidade de Porto Velho -RO, executou e concluiu à contento os serviços registrados nas Art's nº 8300136496, 8300137736, 8300138674, 8207459293, 8300138676, 8300153911, 8300136500, 830013649.9, 8300137651, 8300137639, 8300137662, 8300137727, 8300138678,8300136502, 8300136504,8300135267, 8300135262, 8300135258, 8300135035, 8300135030,8207616285, 8300040619, 8207614128, 8207614124, 8207614134, 8207587335, 8207590903, 8207574181,8207459290, 8207458326,8207430300, 8207426540, 8207419767, 8207286799,8207301278. 
Atesto ainda, que não existe em nossos registros até a presente data, fato que desabone sua conduta e responsabilidade com as obrigações assumidas.
17.	Cumpre relembrar que o Senhor Rogério assina todos os requerimentos de baixa das ARTs na condição de contratante, conforme se percebe no processo administrativo (peça 6, p. 5-39) , sem competência para tanto e sem conhecimento do comando da Organização Militar - OM, pelo que se verificou nesta instrução. Além disso, a informação prestada pelo militar é falsa, já que a Senhora Gislaine não foi responsável pela execução das avenças, mas sim por sua fiscalização. Devem, ambos, portanto, responder pelo ato, como já anotado em parágrafos anteriores.
18.	Quanto aos serviços relativos às ARTs 8300135258; 8300135267; 8300136496; 8300136499; 8300136500; 8300136502; 8300136504, exame acurado foi realizado nos parágrafos 15 a 22 da instrução de peça 13. Na ocasião, verificou-se que a empresa apresentou os documentos mencionados, integrantes do acervo da Senhora Gislaine, nos Pregões 36/2020 e 42/2020, com datas coincidentes com o serviço ativo da mesma, e no mesmo local de trabalho (Base Aérea de Porto Velho e Grupamento de Apoio de Porto Velho) . Adicionalmente, foi apurado que o mesmo fato aconteceu por ocasião dos Pregões 29/2019 e 30/2019, também da UASG 120641. 
19.	A maioria das atas de registro de preços mencionadas nas ART é dos anos de 2015 e 2016 (ATA 25/BAPV/2015, ATA 12/BAPV/2016, ATA 44/BAPV/2016, ATA 45/BAPV/2016 e ATA 46/BAPV/2016) , anos em que a Senhora Gislaine ainda estava na ativa do contingente da Aeronáutica e exercendo atribuições de fiscalização em contratos. Duas atas são do ano de 2017 (ATA 58/BAPV/2017 e ATA 59/BAPV/2017) . Todas as ART supracitadas tiveram a solicitação de baixa por conclusão em 24/7/2019 e se basearam no "Termo de Recebimento de Serviço", emitido pelo Chefe da Seção de Engenharia da DSG, do Grupamento de Apoio de Porto Velho, Senhor Renato Félix de Lima Coelho, que não dispunha de competência para tanto, como já visto. 
20.	Portanto, as diversas evidências indicam que a fraude documental, atribuível aos agentes públicos envolvidos, senhora Gislaine e senhor Rogério, favoreceu a formação do acervo em favor da empresa G M de Campos Gomes Serviços de Engenharia, o que determina a declaração de sua inidoneidade, nos termos do art. 46 da Lei 8.443/1992, orgânica do Tribunal de Contas da União. 	
21.	A mera apresentação de documentação expedida com base em informações falsas, como se verificou no caso ora examinado, é suficiente para aplicação da pena de declaração de inidoneidade da empresa beneficiária, tal como o indicado no Acórdão 2859/2008-TCU-Plenário, Relator Ministro Raimundo Carreiro, por exemplo. O fato de ter usado a documentação em licitações que se sagrou vencedora (Pregões 29/2019, 30/2019 e 36/2020 da UASG 120641) é conduta que agrava a punição que deve ser aplicada à empresa G M de Campos Gomes Serviços de Engenharia, que deve ser declarada a inidônea, com base no art. 46 da Lei 8.443/1992, sem prejuízo de que os agentes diretamente envolvidos, quais sejam, a senhora Gislaine Maria de Campos Gomes  e o senhor Rogério Félix de Lima Coelho, respondam por suas condutas a partir de ações administrativas e/ou judiciais, em ações a serem manejadas pelos Ministérios Públicos Federal e Militar, se julgadas necessárias, em face de violações que podem ser entendidas como atos de improbidade administrativa, nos termos da Lei 8.429/1992, e Militar, dada a possível infringências às disposições do estatuto militar (Lei 6.880/1980) . A Base Aérea de Porto Velho também deve apurar eventual transgressão disciplinar do Sr. Rogério Félix de Lima Coelho, tendo em vista que este emitiu documento em nome da BAPV sem ter competência para tal.
22.	Diante do exposto, os elementos constantes dos autos permitem, desde já, a avaliação quanto ao mérito da presente representação como procedente. Além disso, por tudo que se expôs, a conclusão é a de que houve fraude na confecção de documentação relativa à qualificação técnica que favoreceu a empresa G M de Campos Gomes Serviços de Engenharia em licitações públicas, o que, registre-se, constitui mera materialização de ilicitude que não demanda a produção de resultado, sendo suficiente a mera apresentação de documentos não correspondentes à realidade fática (v.g Acórdão 2859/2008-TCU-Plenário) . 

	F. Impacto dos Encaminhamentos Propostos

	Haverá impacto relevante na Unidade Jurisdicionada e/ou na sociedade, decorrente dos encaminhamentos propostos?
	Sim

	Análise:
23.	A declaração de inidoneidade da empresa G M de Campos Gomes Serviços de Engenharia a impossibilitará de participar em licitações públicas.   	

	G. Pedido de Ingresso aos Autos, de Informações/Vistas/Cópias, e de Sustentação oral

	Há pedido do representante de ingresso aos autos?
	Não

	Há pedido de informações/vistas/cópia do processo?
	Não

	Há pedido de sustentação oral?
	Não

	H. Processos Conexos e Apensos

	Há processos conexos noticiando possíveis irregularidades na contratação ora em análise?
	Não

	Há processos apensos?
	Não

	I. Proposta de Encaminhamento

	24.	Em virtude do exposto, propõe-se:
24.1.	conhecer da representação, satisfeitos os requisitos de admissibilidade constantes no art. 113, § 1º, da Lei 8.666/1993, c/c o art. 237, inciso VI e parágrafo único, do Regimento Interno/TCU, e no art. 103, § 1º, da Resolução - TCU 259/2014;
24.2.	no mérito, considerar a presente representação procedente; 
24.3.	declarar, com fundamento no art. 46 da Lei 8.443/1992, a inidoneidade da empresa G M de Campos Gomes Serviços de Engenharia (CNPJ 31.206.870/0001-45) para participar de licitações na Administração Pública Federal, por ter apresentado documentação falsa nos Pregões 29/2019, 30/2019, 36/2020 e 42/2020 - UASG 120641, consistindo de Anotações de Responsabilidade Técnica (ARTs 8300135258; 8300135267; 8300136496; 8300136499; 8300136500; 8300136502; 8300136504) que não condiziam à realidade dos fatos;
24.4.	encaminhar ao Ministério Público Federal, bem como ao Ministério Público Militar, cópia da deliberação que vier a ser proferida neste processo, assim como do Relatório e do Voto que a fundamentam, para que adotem as providências legais que entenderem cabíveis, uma vez constatada a possibilidade de ocorrência de atos de improbidade administrativa bem como transgressões militares consistentes em fraudes documentais que favoreceram a empresa G M de Campos Gomes Serviços de Engenharia, materializadas por meio de condutas imputáveis à Senhora Gislaine Maria de Campos Gomes (CPF XXX.395.522-XX) e ao Senhor Rogério Félix de Lima Coelho (CPF XXX.796.830-XX) , nos termos apontados nesta instrução;
24.6	encaminhar à Base Aérea de Porto Velho, cópia da deliberação que vier a ser proferida neste processo, assim como do Relatório e do Voto que a fundamentam, para que seja apurada eventual transgressão disciplinar do Sr. Senhor Rogério Félix de Lima Coelho (CPF XXX.796.830-XX) , por ter emitido documentação em nome da Base Aérea de Porto Velho - BAPV, que posteriormente mostrou-se inverídica, sem competência para tal.
24.5.	informar à Base Aérea de Porto Velho - BAPV do acórdão que vier a ser proferido, destacando que o relatório e o voto que fundamentam a deliberação ora encaminhada podem ser acessados por meio do endereço eletrônico www.tcu.gov.br/acordaos;
24.6.	arquivar os presentes autos, nos termos art. 169, V, do Regimento Interno deste Tribunal.

2.	É o Relatório.

Gilmarinho Lobato Muniz (3823/OAB-RO), representando G M de Campos Gomes Serviços de Engenharia.

Não atuou.

REPRESENTAÇÃO. IRREGULARIDADES NA EMISSÃO DE DOCUMENTOS PELA BASE AÉREA DE PORTO VELHO-RO. FRAUDE À LICITAÇÃO. OITIVAS. NÃO ACOLHIMENTO DAS RAZÕES DE JUSTIFICATIVA. DECLARAÇÃO DE INIDONEIDADE. COMUNICAÇÕES.

REPRESENTAÇÃO (REPR)

Secretaria de Controle Externo de Aquisições Logísticas (Selog).

Registro que relato os presentes autos em sucessão ao Ministro Raimundo Carreiro (art. 153 do Regimento Interno) , sorteado relator nos termos do art. 18-B da Resolução-TCU 175/2005 (peça 2) .
2.	Tratam os autos de representação apresentada pela Secretaria de Controle Externo das Aquisições Logísticas - Selog, noticiando irregularidades no Pregão Eletrônico SRP 36/2020, realizado para a contratação de serviços de manutenção em telhados, e no SRP 42/2020, com o objetivo de contratar serviços hidrossanitários, do Grupamento de Apoio da Base Aérea de Porto Velho.
3.	A Unidade Técnica verificou que a empresa G M de Campos Gomes Serviços de Engenharia (CNPJ 31.206.870/0001-45) apresentou, nos dois certames, Certidão de Acervo Técnico (CAT) em nome de Gislaine Maria de Campos Gomes. Conforme a Selog apurou, a empresa foi aberta em 14/8/2018 pela Sra. Gislaine, que serviu à Força Aérea como Oficial Temporário desde o ano de 2011 e foi desligada do serviço ativo em 6/8/2018. As Anotações de Responsabilidade Técnica (ART) teriam datas coincidentes com o serviço ativo da referida militar, e no mesmo local de trabalho. Adicionalmente, foi apurado que a apresentação das CATs aconteceu por ocasião dos Pregões 29/2019 e 30/2019, também da UASG 120641 - Base Aérea de Porto Velho e Grupamento de Apoio de Porto Velho (peças 13 e 14) .
4.	Em consequência, foram realizadas diligências à organização militar e ao CREA-RO (peças 15 e 16) para verificar as circunstâncias afetas à emissão de documentos pela Base Aérea e pela entidade de classe (Termo de Recebimento de Serviço, ARTs e CAT) . As respostas recebidas foram juntadas às peças 18-31.
5.	Após análise do material encaminhado, a Selog verificou a existência de fortes indícios de fraude à licitação (à luz do Acórdão 2859/2008-TCU-Plenário, de relatoria do Ministro Raimundo Carreiro) , por conta da apresentação de atestado de capacidade técnica que não corresponde à realidade dos fatos, e da provável participação do Sr. Rogério Félix de Lima Coelho, na obtenção de baixa das ARTs e na confecção da CAT relacionada ao ilícito (peças 34-35) .
6.	Foi constatado que as contratações atreladas a ARTs que embasaram o fornecimento da Certidão de Acervo Técnico pelo CREA-RO foram realizadas sob regime de execução indireta, ou seja, a execução ficou a cargo de empresas contratadas pela Base Aérea, cabendo à então Tenente Gislaine Maria de Campos Gomes atuar como responsável técnico pela fiscalização ou recebimento dos serviços registrados e não como responsável pela execução. 
7.	Por meio do Despacho inserido à peça 36, datado de 20/1/2022, o então relator conheceu da representação, uma vez satisfeitos os requisitos regimentais de admissibilidade, e determinou que fosse realizada a oitiva da empresa G M de Campos Gomes Serviços de Engenharia, para se manifestar sobre a apresentação de documentação relativa a capacidade técnica que não corresponde à realidade dos fatos, por ocasião dos Pregões 29/2019, 30/2019, 36/2020 e 42/2020, da Base Aérea de Porto Velho.
8.	Além da oitiva da empresa, o relator determinou a expedição de diligência à unidade da Força Aérea para que encaminhasse documentos e/ou esclarecimentos acerca dos seguintes pontos:
	a) se, à época da confecção do documento denominado "Termo de Recebimento de Serviço", em favor da Sra. Gislaine Maria de Campos Gomes, datado de 23/7/2019, o 2º Ten. Rogério Félix de Lima Coelho possuía autorização para atuar como representante da BAPV na expedição de documentos externos; e
	b) se a confecção do documento supracitado pelo 2º Ten. Rogério Félix de Lima Coelho foi precedida de requerimento formal da Sra. Gislaine Maria de Campos Gomes, encaminhando eventuais processos administrativos e/ou comunicações que porventura embasaram a confecção do documento.
9.	A pessoa jurídica G M de Campos Gomes Serviços de Engenharia apresentou resposta à oitiva, por meio de manifestação colacionada à peça 51. Já a resposta da Base Aérea de Porto Velho, subscrita por seu Comandante (Ofício 2/DA/639, de 2/2/2022) , foi juntada à peça 42.
10.	Na derradeira instrução ofertada pela área técnica do TCU, a Selog chegou às seguintes conclusões (peça 58, p. 7-9) :
14.	A narrativa construída pela empresa G M de Campos Gomes Serviços de Engenharia não se sustenta. A distinção criada para a fiscalização de um contrato (ativa ou mero acompanhamento) não se mantém, de modo algum, diante de todo o arcabouço normativo inerente ao processo público de compras. Nesse sentido, basta ver a compreensão do TCU ao apreciar o processo que levou ao Acórdão 949/2018-TCU-Plenário (relator: Ministro Augusto Sherman) : 
 (...) 
18.	Quanto aos serviços relativos às ARTs 8300135258; 8300135267; 8300136496; 8300136499; 8300136500; 8300136502; 8300136504, exame acurado foi realizado nos parágrafos 15 a 22 da instrução de peça 13. Na ocasião, verificou-se que a empresa apresentou os documentos mencionados, integrantes do acervo da Senhora Gislaine, nos Pregões 36/2020 e 42/2020, com datas coincidentes com o serviço ativo da mesma, e no mesmo local de trabalho (Base Aérea de Porto Velho e Grupamento de Apoio de Porto Velho) . Adicionalmente, foi apurado que o mesmo fato aconteceu por ocasião dos Pregões 29/2019 e 30/2019, também da UASG 120641. 
19.	A maioria das atas de registro de preços mencionadas nas ART é dos anos de 2015 e 2016 (ATA 25/BAPV/2015, ATA 12/BAPV/2016, ATA 44/BAPV/2016, ATA 45/BAPV/2016 e ATA 46/BAPV/2016) , anos em que a Senhora Gislaine ainda estava na ativa do contingente da Aeronáutica e exercendo atribuições de fiscalização em contratos. Duas atas são do ano de 2017 (ATA 58/BAPV/2017 e ATA 59/BAPV/2017) . Todas as ART supracitadas tiveram a solicitação de baixa por conclusão em 24/7/2019 e se basearam no "Termo de Recebimento de Serviço", emitido pelo Chefe da Seção de Engenharia da DSG, do Grupamento de Apoio de Porto Velho, Senhor Renato Félix de Lima Coelho, que não dispunha de competência para tanto, como já visto. 
20.	Portanto, as diversas evidências indicam que a fraude documental, atribuível aos agentes públicos envolvidos, senhora Gislaine e senhor Rogério, favoreceu a formação do acervo em favor da empresa G M de Campos Gomes Serviços de Engenharia, o que determina a declaração de sua inidoneidade, nos termos do art. 46 da Lei 8.443/1992, orgânica do Tribunal de Contas da União. 	
 (...) 
22.	Diante do exposto, os elementos constantes dos autos permitem, desde já, a avaliação quanto ao mérito da presente representação como procedente. Além disso, por tudo que se expôs, a conclusão é a de que houve fraude na confecção de documentação relativa à qualificação técnica que favoreceu a empresa G M de Campos Gomes Serviços de Engenharia em licitações públicas, o que, registre-se, constitui mera materialização de ilicitude que não demanda a produção de resultado, sendo suficiente a mera apresentação de documentos não correspondentes à realidade fática (v.g Acórdão 2859/2008-TCU-Plenário) .
11.	Apresentada breve contextualização da matéria, passo a me pronunciar
12.	Declaro, desde já, minha concordância com o pronunciamento uniforme apresentado pela Selog (peças 58-60) e adoto os fundamentos da instrução da unidade técnica como razões de decidir, sem prejuízo de breves destaques e considerações.
13.	De fato, as atividades de execução e de fiscalização de obras e serviços de engenharia não se confundem. Nesse sentido é o art. 67 da Lei 8.666/1993, que estabelece a obrigatoriedade de acompanhamento e fiscalização, por um representante da Administração, da execução dos contratos. Logo, não se pode admitir que o contratado para a execução de uma obra ou prestação de um serviço seja o seu próprio fiscal.
14.	No caso concreto, a emissão de Termo de Recebimento de Serviço (peça 6, p. 2) e a assinatura de Requerimentos de Baixa de ARTs (peça 6, p. 5-39) pelo Sr. Rogério Félix de Lima Coelho, em nome da Base Aérea de Porto Velho, possibilitou que a Sra. Gislaine Maria de Campos Gomes obtivesse Certidões de Acervo Técnica inidôneas junto ao CREA-RO. Como se verifica na documentação juntada aos autos, foram fornecidas ARTs (peça 5) e CATs (peça 4) de execução de grandes quantitativos de obras e serviços em edificações de alvenaria, ao invés de fiscalização, atividade efetivamente desempenhada pela profissional. 
15.	Conforme constatado pela Selog, a empresa G M de Campos Gomes Serviços de Engenharia, de propriedade da Sra. Gislaine, participou de quatro licitações conduzidas pela Base Aérea de Porto Velho, na modalidade pregão: 29/2019, 30/2019, 36/2020 e 42/2020. Nessas ocasiões, foram apresentadas CATs viciadas, com referência a ARTs de execução de obras em nome da Sra. Gislaine Maria de Campos Gomes.
16.	Não há como prosperar as alegações apresentadas pela empresa (peça 51) , de que a engenheira teria assumido de forma voluntariosa a responsabilidade técnica das obras contratadas pela organização militar. Como já mencionado no presente voto, o art. 67 da Lei de Licitações impõe que haja separação entre o responsável pela execução e o fiscal designado pela Administração Pública. Assim, cabe à profissional imbuída do múnus público responder pela fiscalização, e não pela execução do contrato.
17.	Desse modo, penso que o Tribunal deve considerar graves as irregularidades apuradas nestes autos, a justificar a declaração de inidoneidade da empresa G M de Campos Gomes Serviços de Engenharia, pelo prazo de 3 anos, para participar de licitação na Administração Pública Federal, nos termos do art. 46 da Lei 8.443/1992.
18.	Em acréscimo, entendo cabível determinar à Base Aérea de Porto Velho que, no prazo de 30 dias, adote as providências necessárias junto ao CREA-RO para a retificação das informações sobre as atividades desempenhadas pela Sra. Gislaine Maria de Campos Gomes enquanto esteve vinculada à organização militar, de forma a impedir a utilização de ARTs e CATs inidôneas em futuras contratações públicas.
19.	Sobre a emissão do Termo de Recebimento de Serviço e a assinatura de Requerimentos de Baixa de ARTs, considero que não há indícios robustos de que tenha havido dolo na assinatura dos documentos contendo informações inverídicas, portanto deixo de acompanhar as medidas propostas pela unidade técnica. Não obstante, considero adequado recomendar à Base Aérea de Porto Velho que adote procedimentos de controle para a emissão desses documentos, como por exemplo a delegação formal de competências, o estabelecimento de níveis de alçada e a obrigação de dupla checagem, de modo a minimizar o risco de falhas nas informações prestadas.
20.	Do exposto, Voto no sentido de que o Tribunal adote o acórdão que ora submeto à apreciação deste Colegiado. 
TCU, Sala das Sessões, em 19 de outubro de 2022.
ANTONIO ANASTASIA 
Relator